臺灣臺北地方法院民事判決
109年度重訴字第667號
原      告  華南商業銀行股份有限公司

法定代理人  張振芳  
訴訟代理人  侯水深律師
            黃亭韶律師
被      告  周莉娟  
            周廖玉葉
            周立中  
被告兼上三人
訴訟代理人  周正中  
上列當事人間請求拆屋還地等事件，本院於民國110年10月18日
言詞辯論終結，判決如下：
    主      文
被告周廖玉葉、周莉娟、周正中應將坐落於臺北市○○區○○段○○段
○○○○○地號土地上如附圖所示A部分（面積四十六點五四平方公尺
）之建物騰空，被告周廖玉葉並應將該建物拆除，將上開土地返
還原告。
被告周廖玉葉、周莉娟、周正中應給付原告新臺幣壹佰貳拾參萬
參仟捌佰肆拾元，及均自民國一百一十年一月六日起至清償日止
，按週年利率百分之五計算之利息。
被告周廖玉葉、周莉娟、周正中應自民國一百零九年六月十一日
起至返還上開土地之日止，按月給付原告新臺幣貳萬壹仟肆佰柒
拾捌元。
原告其餘之訴駁回。
訴訟費用由被告周廖玉葉、周莉娟、周正中負擔。
    事實及理由
壹、程序方面
    按訴狀送達後，原告不得將原訴變更或追加他訴，但請求之
    基礎事實同一、擴張或減縮應受判決事項之聲明者，不在此
    限，民事訴訟法第255條第1項第2款、第3款定有明文。查本
    件原告起訴時聲明為：㈠被告應將坐落於臺北市○○區○○段○○
    段00000地號土地（下稱系爭土地）上門牌號碼為臺北市○○
    區○○街0段00巷00○0號之建物（下稱系爭建物）騰空拆除，
    並將占用土地返還原告；㈡被告應給付原告新臺幣（下同）1
    76萬7432元，及自起訴狀繕本送達翌日起至清償日止，按週
    年利率5％計算之利息；㈢被告應自民國109年6月11日起至返
    還上開土地之日止，按月給付原告3萬0767元（見本院卷第7
    頁）。嗣追加周廖玉葉、周立中為被告（見本院卷第107頁
    ），復經本院會同地政機關人員至現場測量後，原告依臺北
    市建成地政事務所110年3月8日北市建地測字第1107003223
    號函附土地複丈成果圖（下稱附圖）變更聲明為：㈠被告應
    將坐落於系爭土地上如附圖所示A部分之建物騰空拆除，並
    將占用土地返還原告；㈡被告應給付原告164萬5120元，及自
    民事追加被告狀繕本送達最後一位被告之翌日起至清償日止
    ，按週年利率5％計算之利息；㈢被告應自109年6月11日起至
    返還上開土地之日止，按月給付原告2萬8638元（見本院卷
    第197至198頁）。核與上開規定相符，應予准許。
貳、實體方面
一、原告主張：原告為系爭土地之所有權人，系爭建物為未辦保
    存登記房屋坐落在系爭土地上，位置、範圍如附圖所示A部
    分（面積46.54平方公尺），被告為系爭建物之事實上處分
    權人，其無權占有系爭土地如附圖所示A部分，而獲有相當
    於租金之利益，致原告受有不能使用該部分土地之損害，爰
    依民法第767條第1項、第179條等規定，提起本訴，請求被
    告拆屋還地，併給付按系爭土地申報地價年息6.5％計算之不
    當得利，其中104年6月11日起至109年6月10日止之金額合計
    164萬5120元，自109年6月11日起至返還土地日止每月金額
    為2萬8638元（計算式詳如附表）等語。並聲明：㈠被告應將
    坐落於系爭土地上如附圖所示A部分之建物騰空拆除，並將
    占用土地返還原告；㈡被告應給付原告164萬5120元，及自民
    事追加被告狀繕本送達最後一位被告之翌日起至清償日止，
    按週年利率5％計算之利息；㈢被告應自109年6月11日起至返
    還上開土地之日止，按月給付原告2萬8638元。
二、被告則以：確實無權占用系爭土地如附圖所示A部分，欲向
    原告承租該部分，及給付相當於租金利益之不當得利。然原
    告提出賠償費用係依據一般租賃契約計算，該部分原係沒有
    水電、瓦斯的空地，原告請求之不當得利數額過高等語，資
    為抗辯。並聲明：原告之訴駁回；如受不利判決，願供擔保
    ，請准免為假執行。
三、得心證之理由：
　㈠原告依民法第767條第1項規定，請求被告應將坐落於系爭土
    地上如附圖所示A部分之建物騰空拆除，並將占用土地返還
    原告，有無理由？
　⒈按所有人對於無權占有或侵奪其所有物者，得請求返還之，
    對於妨害其所有權者，得請求除去之，有妨害其所有權之虞
    者，得請求防止之，民法第767條定有明文。復按違章建築
    之讓與，雖因不能為移轉登記而不能為不動產所有權之讓與
    ，但受讓人與讓與人間，如無相反之約定，應認為讓與人已
    將該違章建築之事實上處分權讓與受讓人；受讓未辦理所有
    權第一次登記之建物，所取得之事實上處分權，乃具占有、
    使用、收益、事實上處分及交易等支配權能之權利，受讓人
    只須直接或輾轉自原始建造人處受讓建物，即可取得該建物
    之事實上處分權。至於受讓人是否實際占有使用，原非所問
    ；設籍或占有之人，亦非必有事實上處分權；房屋之拆除，
    為一種事實上之處分行為，是未經辦理所有權第一次登記之
    房屋，須有事實上之處分權者，始得予以拆除（最高法院10
    8年度台上字第2161號、110年度台上字第890號、97年度台
    上字第2158號判決意旨參照）。另按請求返還所有物之訴，
    應以現在占有該物之人為被告，如非現在占有該物之人，縱
    令所有人之占有係因其人之行為而喪失，仍不得本於物上請
    求權對非現占有人請求返還所有物（最高法院104年度台上
    字第942號判決意旨參照）。
　⒉查原告為系爭土地所有人，嗣經本院會同地政機關人員至現
    場履勘並囑託地政機關人員測量系爭建物占用系爭土地之情
    形，測量結果為系爭建物占用系爭土地如附圖所示A部分等
    情，為兩造所不爭執，且有土地登記謄本、本院勘驗筆錄、
    現場照片及附圖在卷可稽（見本院卷第15、105至106、115
    至119、129頁），是原告主張系爭建物占用其所有之系爭土
    地如附圖所示A部分，首堪認定。
　⒊查系爭建物係由被告周廖玉葉出資向訴外人李鄭碧連買受，
    惟由被告周立中與李鄭碧連簽立轉讓合約書，嗣由被告周廖
    玉葉、周立中於系爭建物經營麵店多年，因二人身體不適，
    現轉由被告周莉娟、周正中經營麵店等情，經被告陳述在卷
    （見本院卷第174頁），並有轉讓合約書在卷可憑（見本院
    卷第35頁），是被告周廖玉葉出資購買系爭建物，自李鄭碧
    連處受讓系爭建物，即取得該建物之事實上處分權，是系爭
    建物之事實上處分權人應為被告周廖玉葉，被告周莉娟、周
    正中則為系爭建物之現占有人，應堪認定。
　⒋從而，被告周廖玉葉為系爭建物之事實上處分權人，被告周
    莉娟、周正中則為系爭建物之現占有人，渠等均未就其有何
    占有系爭土地之正當權源舉證以實其說，則原告請求被告周
    廖玉葉、周莉娟、周正中騰空坐落於系爭土地上如附圖所示
    A部分之建物騰空，並請求被告周廖玉葉拆除該建物，以將
    占用土地返還原告，洵屬有據。至被告周莉娟、周正中、周
    立中非系爭建物之事實上處分權人，無拆除系爭建物之權限
    ，且被告周立中已非系爭建物之現占有人，原告自無從請求
    其騰空之。
　㈡原告依民法第179條規定，請求被告應給付相當於租金之不當
    得利，有無理由？金額若干？
　⒈按無法律上之原因而受利益，致他人受損害者，應返還其利
    益；依其利益之性質不能返還者，應償還其價額，民法第17
    9條前段、第181條但書分別定有明文，而無權占有他人土地
    ，可能獲得相當於租金之利益為社會通常之觀念（最高法院
    61年台上字第1695號判決意旨參照）。再按非給付型不當得
    利中之侵害型不當得利，係因侵害歸屬於他人權益內容而受
    利益，致他人受損害，而對受損人不具有取得利益之正當性
    ，即可認為受損與受益間之損益變動具有因果關係而無法律
    上原因，構成民法第179條之不當得利（最高法院107年度台
    上字第2136號判決意旨參照）。本件被告周廖玉葉並未證明
    有合法使用系爭土地之權源，其取得之系爭建物占用系爭土
    地，復依被告所提水電資料（見本院卷第83至97頁），附表
    所示期間應由被告周莉娟、周正中使用系爭建物，而占用土
    地，亦無合法使用系爭土地之正當權源。就附圖所示A部分
    土地，被告周廖玉葉、周莉娟、周正中對原告而言，均係無
    權占有人，其等侵害就系爭土地如附圖所示A部分土地應歸
    屬於原告之權益內容而取得利益，致原告受有損害，且欠缺
    正當性，依上說明，自可成立不當得利，原告得依不當得利
    規定，請求被告周廖玉葉、周莉娟、周正中償還相當於租金
    之不當得利。
　⒉次按城市地方房屋之租金，以不超過土地及其建築物申報總
    價年息10％為限，土地法第97條第1項定有明文。所謂土地之
    總價額，係指法定地價而言，土地所有權人依土地法所申報
    之地價為法定地價，土地法施行法第25條、土地法第148條
    分別定有明文，而舉辦規定地價或重新規定地價時，土地所
    有權人未於公告期間申報地價者，以公告地價80％為其申報
    地價，平均地權條例第16條前段亦規定明確。另基地租金之
    數額，除以基地申報地價為基礎外，尚須斟酌基地之位置、
    工商業繁榮之程度、承租人利用基地之經濟價值及所受利益
    等項，並與鄰地租金相比較，以為決定（最高法院68年台上
    字第3071號判決要旨參照）。經查，系爭土地位於臺北市中
    正區，交通方便、商業發達，系爭建物所占用系爭土地如附
    圖A部分係用於經營麵店（見本院卷第115至119頁），是原
    告以如附表所示計算方式計算相當於租金之不當得利，尚屬
    合理。
　⒊惟按數人負同一債務或有同一債權，而其給付可分者，除法
    律另有規定或契約另有訂定外，應各平均分擔或分受之；其
    給付本不可分而變為可分者亦同，民法第271條定有明文。
    是原告聲明第二項「被告應給付原告164萬5120元」，及第
    三項「被告應自109年6月11日起至返還上開土地之日止，按
    月給付原告2萬8638元」，屬於數人負同一債務而其給付可
    分者，應各平均分擔之，即原告請求被告4人各分擔上開金
    額4分之1。再按民事訴訟採不干涉主義，法院不得就當事人
    未聲明之事項為判決，民事訴訟法第388條定有明文。準此
    ，法院審理具體個案範圍之訴之聲明及訴訟標的，除別有規
    定外，應由當事人決定之，法院不得逾越當事人所特定之訴
    之聲明及訴訟標的範圍而為裁判，此為民事訴訟採處分權主
    義之當然解釋（最高法院107年度台上字第1832號判決意旨
    參照）。雖原告以如附表所示計算方式計算相當於租金之不
    當得利，尚屬合理，惟本件僅認定被告周廖玉葉、周莉娟、
    周正中應返還不當得利，被告周立中則因非如附表所示期間
    之占用人而不需返還不當得利，於不逾越原告訴之聲明範圍
    內認「被告周廖玉葉、周莉娟、周正中應給付原告123萬384
    0元（計算式：0000000÷4×3＝0000000）」，及「被告周廖玉
    葉、周莉娟、周正中應自109年6月11日起至返還上開土地之
    日止，按月給付原告2萬1478元（計算式：28638÷4×3＝21478
    .5，因不逾原告聲明故取2萬1478元）」，為有理由，逾此
    部分，則無理由。
　㈢按給付無確定期限者，債務人於債權人得請求給付時，經其
    催告而未為給付，自受催告時起，負遲延責任。其經債權人
    起訴而送達訴狀，或依督促程序送達支付命令，或為其他相
    類之行為者，與催告有同一之效力；遲延之債務，以支付金
    錢為標的者，債權人得請求依法定利率計算之遲延利息；應
    付利息之債務，其利率未經約定，亦無法律可據者，週年利
    率為5％，民法第229條第2項、第233條第1項前段及第203條
    分別定有明文。本件原告依不當得利法律關係為請求，為無
    確定期限、無從另為約定利率之債務，是原告自得依上開規
    定請求被告應給付原告123萬3840元，及自民事追加被告狀
    繕本送達最後一位被告翌日即110年1月6日（見本院卷第109
    、111頁）至清償日止，按週年利率5％計算之利息。
四、綜上所述，原告本於民法第767條第1項規定，請求被告周廖
    玉葉、周莉娟、周正中騰空坐落於系爭土地上如附圖所示A
    部分之建物，並請求被告周廖玉葉拆除該建物，以將占用土
    地返還原告，並依民法第179條規定請求被告周廖玉葉、周
    莉娟、周正中給付如主文第2、3項所示之相當於租金之不當
    得利金額及法定遲延利息，為有理由，應予准許。原告逾此
    部分之請求，為無理由，不應准許。
五、本件事證已臻明確，兩造其餘攻擊防禦方法及證據，核與判
    決結果不生影響，爰不一一論列，併此敘明。
六、訴訟費用負擔之依據：民事訴訟法第79條。
中　　華　　民　　國　　110 　年　　11　　月　　5 　　日
                  民事第七庭    法　官　郭思妤
以上正本係照原本作成。
如對本判決上訴，須於判決送達後20日內向本院提出上訴狀。如
委任律師提起上訴者，應一併繳納上訴審裁判費。
中　　華　　民　　國　　110 　年　　11　　月　　5 　　日
                                書記官　程美儒
附表：
占用期間 系爭土地公告地價 （見本院卷第17頁） 占用面積 （平方公尺） 申報地價（即公告地價×0.8) 年息 占用時間 應給付不當得利金額（占用面積×申報地價×6.5％×占有時間，元以下四捨五入） 104年6月11日至104年12月31日 10萬2000元 46.54 8萬1600元 6.5％ 6月20日 13萬7140元 105年1月1日至 105年12月31日 14萬1000元 46.54 11萬2800元 6.5％ 1年 34萬1231元 106年1月1日至 106年12月31日 14萬1000元 46.54 11萬2800元 6.5％ 1年 34萬1231元 107年1月1日至 107年12月31日 13萬9000元 46.54 11萬1200元 6.5％ 1年 33萬6391元 108年1月1日至 108年12月31日 13萬9000元 46.54 11萬1200元 6.5％ 1年 33萬6391元 109年1月1日至 109年6月10日 14萬2000元  46.54 11萬3600元 6.5％ 5月10日 15萬2736元                                                               合計      164萬5120元 109年6月11日起 14萬2000元 46.54 11萬3600元 6.5％  每月2萬8638元